【裁判字號】    90,訴,325
【裁判日期】    900522
【裁判案由】    返還不當得利
【裁判全文】
臺灣屏東地方法院民事判決  九十年度訴字第三二五號
    原      告  財政部國有財產局台灣南區辦事處
    法定代理人  甲○○
    訴訟代理人  魯美菲
    被      告  乙○○
右當事人間返還不當得利事件，本院判決如左：
    主    文
被告應給付原告新台幣伍拾萬柒仟伍佰捌拾參元，及依附表所示金額及各起算日期起
均至清償日止，均按年息百分之五計算之利息。
原告其餘之訴駁回。
訴訟費用由被告負擔百分之四十三，餘由原告負擔。
本判決第一、三項於原告以新台幣拾陸萬玖仟壹佰元供擔保後得假執行。
原告其餘假執行聲請駁回。
    事    實
甲、原告方面：
  一、聲明：
  （一）被告應給付原告新台幣（下同）一百一十七萬三千四百四十四元及如附表所
        示之遲延利息。
  （二）願供擔保請准宣告假執行。
  二、陳述：
  （一）、緣坐落屏東縣屏東市○○○段一小段七一地號土地（以下簡稱系爭土地）
          係國有土地現由原告經管，被告無正當權源，而佔用系爭土地面積達五九
          九點五平方公尺，其無法律上原因而受有相當於租金之利益，自應依民法
          不當得利規定給付補償使用金，而依行政院七十七年二月四日台七七財字
          第三一三一號函及八十二年四月二十三日台八十二財字第一一一五三號函
          示，公有基地之租金率，調整為出租地價年息百分之三，國有出租基地，
          自八十二年七月一日起，一律按照土地申報地價年息百分之五計算。又依
          據平均地權條例施行細則第二十一條規定，公有土地，以各該宗土地之公
          告地價為申報地價，免予申報。茲以被告在系爭土地上佔用之面積，乘以
          各該年度之公告地價即申報地價，再按國有土地規定之各該年度年租率為
          百分之三或百分之五，計算其使用利益即使用補償金，及其中八十六年七
          月至八十七年六月之使用補償金十一萬九千九百零四元被告已清償應予扣
          除後，合計原告得請求被告補繳占用期間自七十九年四月起至八十九年十
          二月止之使用補償金，合計新台幣（下同）一百一十七萬三千四百四十四
          元，及自附表所示起算日起至清償日止，按年息百分之五計算之法定遲延
          利息。
  （二）、對被告抗辯之陳述：本件因本件是請求相當於租金之損害補償金，並非即
          是租金請求，應非適用租金之五年短期消滅時效規定，又催繳使用補償金
          除逐年寄發催繳當期之通知外，於八十八年一月曾另發函通知被告補繳七
          十九年迄八十九年各期之補償金，但僅能提出寄件之掛號回執外，詳細之
          文件內容則無留存備份；另外雖有收受被告所寄存證信函，但被告無提出
          證據證明已拋棄房屋使用權。
  三、證據：提出占有國有土地使用補償金計算表四件、土地登記謄本一件、地價謄
      本五件、八十八年一月二十九日大宗掛號函件執據影本一件為證。
乙、被告方面：
  一、聲明：原告之訴駁回。
  二、陳述：其早於七十九年四月以前即未曾佔有、使用系爭土地，且系爭土地早於
      該期日以前即荒廢棄置未用，並已放棄系爭土地上所有房屋之所有權，其亦曾
      發函告知原告系爭土地原告應早日收回處理，與被告無關，被告多年來實際上
      無占有使用系爭土地，並無受有何利益可言，因之原告主張被告構成不當得利
      之主張，與事實不符。又對原告所提出之使用補償金計算表及所佔用土地面積
      位置均無爭執，但原告僅能收取五年之租金，其餘請求業已時效完成，不能再
      行請求。
  三、證據：提出屏東十五支局九十年二月二十七日第九十七號、九十年四月六日第
      一八六號存證信函、屏東縣稅捐稽徵處九十年四月十二日九十屏稅財字第二九
      三七七號函各一份（均影本）為證。
    理  由
一、本件原告主張坐落屏東縣屏東市○○○段一小段七一地號土地即系爭土地，係國
    有土地現由其經管，被告無正當權源，而佔用系爭土地面積達五九九點五平方公
    尺，被告無法律上原因而受有相當於租金之利益，自應依民法不當得利規定給付
    補償使用金茲以被告在系爭土地上佔用之面積，乘以各該年度之公告地價即申報
    地價，再按國有土地規定之各該年度年租率為百分之三或百分之五，計算其使用
    利益即使用補償金，其中八十六年七月至八十七年六月之使用補償金十一萬九千
    九百零四元被告已清償等情，業據其提出占有國有土地使用補償金計算表四件、
    土地登記謄本一件、地價謄本五件為證。被告對於土地係原告經管及曾佔用系爭
    土地之面積正與補償金計算方式即已清償部份等均無爭執，是被告未爭執之部份
    ，堪信為真實。
二、其次原告主張系爭土地，被告無正當權源，而佔用系爭土地面積達五九九點五平
    方公尺，顯無法律上原因而受有相當於租金之利益，自應依民法不當得利規定給
    付補償使用金，除已清償部份應予扣除後，合計原告得請求被告補繳占用期間自
    七十九年四月起至八十九年十二月止之使用補償金，合計一百一十七萬三千四百
    四十四元，及自附表所示起算日起至清償日止，按年息百分之五計算之法定遲延
    利息等情；被告則以其自七十九年四月迄今即無佔用系爭土地，且已拋棄系爭土
    地上房屋所有權，並通知原告早日將系爭土地收回處置，縱認其對系爭土地佔用
    構成不當得利，惟所謂相當於租金之不當得利應適用五年短期時效，原告亦僅能
    請求未罹於五年消滅時效之使用補償金，其餘部份均已罹於消滅時效不得請求等
    語資為抗辯。
三、按依不當得利之法則，請求返還不當得利，以無法律上之原因而受利益，致他人
    受有損害為其條件，故其得請求返還之範圍，應以對方所受之利益為度，非以請
    求人所受損害若干為準，無權占有他人土地，可能獲得相當於租金之利益為社會
    通常之觀念，次按租金之請求權因五年間不行使而消滅，既為民法第一百二十六
    條所明定，至於終止租約後之賠償與其他租賃契約關係之賠償，名稱雖與租金異
    ，然實質上仍為使用土地之代價，債權人應同樣按時收取，不因其契約終止或未
    成立而謂其時效之計算應有不同。最高法院分別著有六十一台上字第一六九五號
    判例及四十九年度台上字第一七三０號判例可資參照。次按無法律上之原因而獲
    得相當於租金之利益，致他人受損害時，如該他人返還利益請求權已逾租金短期
    消滅時效之期間，對於相當於已罹時效消滅之租金之利益，不得依不當得利之法
    則，請求返還。最高法院六十五年六月八日作有六十五年度第五次民事庭庭推總
    會議決定可供參考。
四、查本件被告固不否認曾在系爭土地上無權佔用之事實，惟否認現行仍繼續占有之
    事實且抗辯早已於七十九年四月前已無佔用系爭土地並拋棄系爭土地上其房屋之
    所有權等情，固提出屏東十五支局九十年二月二十七日第九十七號、九十年四月
    六日第一八六號存證信函、屏東縣稅捐稽徵處九十年四月十二日九十屏稅財字第
    二九三七七號函各一份為證，原告亦自承有收受過存證信函之事實等語在卷（見
    卷附本院九十年五月十五日言詞辯論筆錄），惟查，被告提出之存證信函均為九
    十年二月及四月所發通知，有前開存證信函二份在卷可稽，且被告抗辯拋棄房屋
    所有權之事實，雖有前開屏東縣稅捐稽徵處函附卷可參，以該函內容僅是該處於
    收受被告之信函後根據被告陳述所為處理房屋納稅義務人變更之通知，無法僅憑
    該函即認被告拋棄系爭土地上房屋已經多年之事實，況被告亦自承無法舉證證明
    其於七十九年四月前無佔用系爭土地之事實等語在卷（見同前揭言詞辯論筆錄）
    ，是以被告上開抗辯既無法舉證證明為實，其抗辯即無法遽予採信，是原告主張
    被告現仍佔用系爭土地一節即可信屬實。
五、原告主張被告繼續佔用系爭土地迄今既可信屬實，而被告亦無舉出有何正當佔用
    系爭土地之合法權源，是其無權佔用系爭土地即無法律上原因，其受有使用系爭
    土地之利益，且導致原告無法利用系爭土地之損害，參酌前開最高法院六十一年
    台上字第一六九五號判例意旨，被告無權佔用系爭土地之行為核與民法不當得利
    之要件相當，原告依據該規定請求被告給付使用補償金即屬有據。
六、又被告抗辯原告僅能請求未罹於五年短期消滅時效之使用補償金一節，參酌前開
    最高法院四十九年度台上字第一七三０號判例意旨及六十五年六月八日之六十五
    年度第五次民事庭庭推總會決議義涵所示，本件使用補償金應適用民法第一百二
    十六條五年短期消滅時效，合先陳明。又按，消滅時效因請求、承認、或起訴等
    事由而中斷；依督促程序聲請發支付命令者與起訴有同一效力；又請求後六個月
    內未起訴者，消滅時效視為未中斷。民法第一百二十九條第一項及同條第二項第
    一款、第一百三十條分別定有明文。原告雖稱曾經於八十八年一月間發函被告催
    繳七十九年迄八十九年間各期補償金催繳通知，且提出八十八年一月二十九日中
    華民國郵政大宗郵件掛號執據一份為憑，惟該憑證雖能證明被告收受過原告所寄
    郵件之事實，然對於所發信函內容究為何，無法遽以認定，況原告亦自承因所寄
    文件無備份留存，亦無法確切提出催繳七十九年迄於八十九年間各期補償金之證
    據等語在卷（見同前揭言詞辯論筆錄），是原告既無法舉證證明曾經請求被告給
    付各期使用補償金等情為事實，而本件請求又應適用五年短期時效，又查原告於
    九十年二月九日向本院依督促程序聲請發支付命令請求給付補償金，有該聲請狀
    附卷可參，是依據前開法條規定意旨應自該時中斷五年短期時效，而回溯計算結
    果，七十九年四月起至八十五年二月九日期間之使用補償金均因原告無於有效期
    間內請求而罹於時效，是被告抗辯本件僅能請求未罹時效之使用補償金等情應屬
    可採。
七、綜合前述，本件原告得請求被告給付自八十五年二月十日起至八十九年十二月止
    之使用補償金，扣除被告已清償之八十六年七月至八十七年六月間之補償金部份
    ，又被告對於原告主張之補償金計算式既無爭執，本院審酌原告依據土地地價百
    分之五計算亦屬合理等情，合計被告應給付原告相當租金之不當得利，應為五十
    萬七千五百八十三元，計算式如下：【八十五年二月十日至八十九年十二月之租
    金：（１２４８９ｘ１６）＋（１２４８９ｘ１８／２８）＋（５９９４６＋１
    １９８９２ｘ２）＝５０７５８３】。
八、綜上所述，原告自得基於民法不當得利規定請求被告給付使用補償金自八十五年
    二月十日起至八十九年十二月止，共計五十萬七千五百八十三元，及自附表所示
    金額及各起算日起均至清償日止，按年息百分之五計算之法定遲延利息，於法有
    據，為有理由，應予准許，逾此部分之請求，於法無據，為無理由，應予駁回。
九、本件判決之基礎已臻明確，兩造其餘攻擊防禦方法及舉證，核與判決無影響，爰
    不另一一論述，附此敘明。
十、原告陳明願供擔保請求宣告假執行，於其勝訴部分核無不合，爰酌定相當擔保金
    額而宣告之，至原告敗訴部分，其假執行之聲請亦失所附麗，應併予駁回。
據上論結：本件原告之訴為一部有理由一部無理由，並依民事訴訟法第七十九條但書
、第三百九十條第二項，判決如主文。
中      華      民      國    九十      年      五      月    二十二    日
                                    臺灣屏東地方法院民事第一庭
~B法      官  潘  快
右為正本係照原本作成。
如不服本判決，應於送達後廿日內，向本院提出上訴狀。
~B法院書記官  胡世瑩
中      華      民      國    九十      年      五      月    二十三    日
~F0
~T32
┌───────────────────────────────────────┐
│附表：                                                                        │
├─┬────────────┬────────────┬───────────┤
│編│  本  金  金  額        │  利  息  起  算  日    │  年    利    率      │
│號│  （ 新 臺 幣 ）        │（起 至 清 償 日 止 ）  │ (百    分    比)     │
├─┼────────────┼────────────┼───────────┤
│１│貳拾萬柒仟捌佰伍拾參元  │八十七年五月三日        │百分之五              │
│  │                        │                        │                      │
├─┼────────────┼────────────┼───────────┤
│２│伍萬玖仟玖佰肆拾陸元    │八十八年三月一日        │同右                  │
├─┼────────────┼────────────┼───────────┤
│３│拾壹萬玖仟捌佰玖拾貳元  │八十九年三月一日        │同右                  │
├─┼────────────┼────────────┼───────────┤
│４│拾壹萬玖仟捌佰玖拾貳元  │支付命令送達翌日即      │                      │
│  │                        │九十年二月二十四日      │同右                  │
└─┴────────────┴────────────┴───────────┘


司法院資訊處製作；財團法人民間司法改革基金會備份。
